---
title: "BismarkGPT"
output: html_document
date: "2024-05-24"
---

```{r setup, include=FALSE}
knitr::opts_chunk$set(echo = TRUE)
    knitr::opts_knit$set(root.dir = "/beegfs/scratch/ric.cosr/moscato.giosue/MIRKO_WGBS2/")
getwd()
setwd("/beegfs/scratch/ric.cosr/moscato.giosue/MIRKO_WGBS2/")
```

```{r}
dir.create(file.path("DEA_out"),showWarnings = FALSE)
```

```{r}
library(DESeq2)
library(gprofiler2)
library(ggplot2)
library(ggrepel)
#library(clusterProfiler)
#library(enrichplot)
library(DOSE) # needed to convert to enrichResult object
library(EnhancedVolcano)
library(fgsea)
library('org.Hs.eg.db')
library('org.Mm.eg.db')
library(dplyr)
library(stringr)
library(gridExtra)
library(readr)
library(openxlsx)
library(clusterProfiler)
library(edgeR)


```

1. Unire i Dati dei Replicati
Supponendo che tu abbia già estratto i dati di metilazione utilizzando Bismark, carica i file di metilazione per ogni replicato:
```{r}
library(dplyr)

# Carica i dati di metilazione per ciascun campione
neurons_rep1 <- read.table("fastq/trimmed/trimmomatic/mapped/bismark//NEU1_R1_paired_bismark_bt2_pe.deduplicated.CpG_report.txt.gz", header = F)
neurons_rep2 <- read.table("fastq/trimmed/trimmomatic/mapped/bismark//NEU2_R1_paired_bismark_bt2_pe.deduplicated.CpG_report.txt.gz", header = F)
npcs_rep1 <- read.table("fastq/trimmed/trimmomatic/mapped/bismark//NPC1_R1_paired_bismark_bt2_pe.deduplicated.CpG_report.txt.gz", header = F)
npcs_rep2 <- read.table("fastq/trimmed/trimmomatic/mapped/bismark//NPC2_R1_paired_bismark_bt2_pe.deduplicated.CpG_report.txt.gz", header = F)

```

```{r}
allmet <- data.frame(row.names = paste0(neurons_rep1$V1,"__",neurons_rep1$V2,"__",neurons_rep1$V3),
           Neu1_ME= neurons_rep1$V4 ,
           Neu1_UN= neurons_rep1$V5,
           Neu2_ME= neurons_rep2$V4,
           Neu2_UN= neurons_rep2$V5,
           NPC1_ME= npcs_rep1$V4 ,
           NPC1_UN= npcs_rep1$V5 ,
           NPC2_ME= npcs_rep2$V4,
           NPC2_UN= npcs_rep2$V5)
```

```{r}
dim(allmet)
Coverage <- data.frame(row.names = paste0(neurons_rep1$V1,"__",neurons_rep1$V2,"__",neurons_rep1$V3),
           Neu1= neurons_rep1$V4 + neurons_rep1$V5,
           Neu2= neurons_rep2$V4 + neurons_rep2$V5,
           NPC1= npcs_rep1$V4 + npcs_rep1$V5 ,
           NPC2= npcs_rep2$V4 + npcs_rep2$V5)
allmet <- allmet[rowSums(Coverage >= 8) ==4,]
dim(allmet)
```

```{r}
met_lev <- data.frame(row.names = rownames(allmet),
                      Neu1=allmet$Neu1_ME/(allmet$Neu1_ME+ allmet$Neu1_UN)*100,
                      Neu2=allmet$Neu2_ME/(allmet$Neu2_ME+ allmet$Neu2_UN)*100,
                      NPC1= allmet$NPC1_ME/(allmet$NPC1_ME + allmet$NPC1_UN)*100 ,
                      NPC2= allmet$NPC2_ME/(allmet$NPC2_ME+ allmet$NPC2_UN)*100 )
unmet_lev <- data.frame(row.names = rownames(allmet),
                      Neu1=allmet$Neu1_UN/(allmet$Neu1_ME+ allmet$Neu1_UN)*100,
                      Neu2=allmet$Neu2_UN/(allmet$Neu2_ME+ allmet$Neu2_UN)*100,
                      NPC1= allmet$NPC1_UN/(allmet$NPC1_ME + allmet$NPC1_UN)*100 ,
                      NPC2= allmet$NPC2_UN/(allmet$NPC2_ME+ allmet$NPC2_UN)*100 )
```

```{r}
met_CPG_NEU <- as.data.frame(str_split(rownames(met_lev)[rowMeans(met_lev[,1:2])>50],"__",simplify = T)[,1:3])
met_CPG_NPC <- as.data.frame(str_split(rownames(met_lev)[rowMeans(met_lev[,3:4])>50],"__",simplify = T)[,1:3])

unmet_CPG_NEU <- as.data.frame(str_split(rownames(unmet_lev)[rowMeans(unmet_lev[,1:2])>50],"__",simplify = T)[,1:3])
unmet_CPG_NPC <- as.data.frame(str_split(rownames(unmet_lev)[rowMeans(unmet_lev[,3:4])>50],"__",simplify = T)[,1:3])


```

finire questa parte per ognuna delle 4 liste
```{r}
met_CPG_NEU_df <- data.frame(chr=met_CPG_NEU$V1,start=as.numeric(met_CPG_NEU$V2),end=as.numeric(met_CPG_NEU$V2)+1,strand="*")
met_CPG_NEU_grange <- makeGRangesFromDataFrame(met_CPG_NEU_df)
rtracklayer::export.bed(met_CPG_NEU_grange,"DEA_out/met_CPG_NEU.bed")



unmet_CPG_NEU_df <- data.frame(chr=unmet_CPG_NEU$V1,start=as.numeric(unmet_CPG_NEU$V2),end=as.numeric(unmet_CPG_NEU$V2)+1,strand="*")
unmet_CPG_NEU_grange <- makeGRangesFromDataFrame(unmet_CPG_NEU_df)
rtracklayer::export.bed(unmet_CPG_NEU_grange,"DEA_out/unmet_CPG_NEU.bed")

met_CPG_NPC_df <- data.frame(chr=met_CPG_NPC$V1,start=as.numeric(met_CPG_NPC$V2),end=as.numeric(met_CPG_NPC$V2)+1,strand="*")
met_CPG_NPC_grange <- makeGRangesFromDataFrame(met_CPG_NPC_df)
rtracklayer::export.bed(met_CPG_NPC_grange,"DEA_out/met_CPG_NPC.bed")

unmet_CPG_NPC_df <- data.frame(chr=unmet_CPG_NPC$V1,start=as.numeric(unmet_CPG_NPC$V2),end=as.numeric(unmet_CPG_NPC$V2)+1,strand="*")
unmet_CPG_NPC_grange <- makeGRangesFromDataFrame(unmet_CPG_NPC_df)
rtracklayer::export.bed(unmet_CPG_NPC_grange,"DEA_out/unmet_CPG_NPC.bed")


```


```{r}
all_CpG <- list("met_CPG_NEU"=met_CPG_NEU,
     "unmet_CPG_NEU"=unmet_CPG_NEU,
     "met_CPG_NPC"=met_CPG_NPC,
     "unmet_CPG_NPC"=unmet_CPG_NPC)
all_TSS <- lapply(all_CpG, function(x){nearestTSS(x$V1,x$V2,species="Mm")})
all_TSS <- lapply(all_TSS,function(x){x[abs(x$distance)<=500,]})
all_TSS <- lapply(all_TSS,function(x){unique(x$symbol)})

paste("Geni sia met che unmet in NEU:",length(intersect(all_TSS$met_CPG_NEU,all_TSS$unmet_CPG_NEU)))
paste("Geni sia met che unmet in NPC:",length(intersect(all_TSS$met_CPG_NPC,all_TSS$unmet_CPG_NPC)))

paste("Geni unmet sia NEU che NPC:",length(intersect(all_TSS$unmet_CPG_NPC,all_TSS$unmet_CPG_NEU)))
paste("Geni met sia NEU che NPC:",length(intersect(all_TSS$met_CPG_NEU,all_TSS$met_CPG_NPC)))
#nearestTSS(met_CPG_NEU$V1,met_CPG_NEU$V2,species = "Mm")
```














Dopo avere intersecato i bed files con CpG_Islands.sorted.bed, annotiamo le CpG rimaste 

```{r}
met_NEU <- read.delim("/beegfs/scratch/ric.cosr/moscato.giosue/MIRKO_WGBS2/DEA_out/intersections/met_CpG_inNeu.bed", comment.char="#",header = F)
unmet_NEU<- read.delim("/beegfs/scratch/ric.cosr/moscato.giosue/MIRKO_WGBS2/DEA_out/intersections/unmet_CpG_inNeu.bed", comment.char="#",header = F)
met_NPC<- read.delim("/beegfs/scratch/ric.cosr/moscato.giosue/MIRKO_WGBS2/DEA_out/intersections/met_CpG_inNPC.bed", comment.char="#",header = F)
unmet_NPC<- read.delim("/beegfs/scratch/ric.cosr/moscato.giosue/MIRKO_WGBS2/DEA_out/intersections/unmet_CpG_inNPC.bed", comment.char="#",header = F)
```


```{r}
library(ChIPseeker)
library(TxDb.Mmusculus.UCSC.mm10.knownGene)
df <- met_NEU 
colnames(df) <- c("chr","start","end")
df$strand <- "*"
peakranges_up <- makeGRangesFromDataFrame(df)
met_NEU_annolist <- annotatePeak(peak=peakranges_up,TxDb = TxDb.Mmusculus.UCSC.mm10.knownGene,tssRegion=c(-3000, 3000),annoDb = "org.Mm.eg.db")

df <- unmet_NEU 
colnames(df) <- c("chr","start","end")
df$strand <- "*"
peakranges_up <- makeGRangesFromDataFrame(df)
unmet_NEU_annolist <- annotatePeak(peak=peakranges_up,TxDb = TxDb.Mmusculus.UCSC.mm10.knownGene,tssRegion=c(-3000, 3000),annoDb = "org.Mm.eg.db")

df <- met_NPC 
colnames(df) <- c("chr","start","end")
df$strand <- "*"
peakranges_up <- makeGRangesFromDataFrame(df)
met_NPC_annolist <- annotatePeak(peak=peakranges_up,TxDb = TxDb.Mmusculus.UCSC.mm10.knownGene,tssRegion=c(-3000, 3000),annoDb = "org.Mm.eg.db")

df <- unmet_NPC 
colnames(df) <- c("chr","start","end")
df$strand <- "*"
peakranges_up <- makeGRangesFromDataFrame(df)
unmet_NPC_annolist <- annotatePeak(peak=peakranges_up,TxDb = TxDb.Mmusculus.UCSC.mm10.knownGene,tssRegion=c(-3000, 3000),annoDb = "org.Mm.eg.db")

```

```{r}
plotAnnoPie(met_NEU_annolist,main="\n \n met_NEU_annolist ")
plotAnnoPie(unmet_NEU_annolist,main="\n \n unmet_NEU_annolist  ")
plotAnnoPie(met_NPC_annolist,main="\n \n met_NPC_annolist ")
plotAnnoPie(unmet_NPC_annolist,main="\n \n unmet_NPC_annolist ")

```
```{r}
met_NEU_annot <- as.data.frame(met_NEU_annolist@anno)
unmet_NEU_annot <- as.data.frame(unmet_NEU_annolist@anno)
met_NPC_annot <-  as.data.frame(met_NPC_annolist@anno)
unmet_NPC_annot <-  as.data.frame(unmet_NPC_annolist@anno)
```



```{r}
met_NEU_annot <- met_NEU_annot[!met_NEU_annot$annotation=="Distal Intergenic",]
unmet_NEU_annot <- unmet_NEU_annot[!unmet_NEU_annot$annotation=="Distal Intergenic",]
met_NPC_annot <- met_NPC_annot[!met_NPC_annot$annotation=="Distal Intergenic",]
unmet_NPC_annot <- unmet_NPC_annot[!unmet_NPC_annot$annotation=="Distal Intergenic",]

```

```{r}
write.table(unique(met_NEU_annot$SYMBOL),"DEA_out/intersections/met_genes_NEU.txt",row.names = F,col.names = F,quote = F)

write.table(unique(unmet_NEU_annot$SYMBOL),"DEA_out/intersections/unmet_genes_NEU.txt",row.names = F,col.names = F,quote = F)

write.table(unique(met_NPC_annot$SYMBOL),"DEA_out/intersections/met_genes_NPC.txt",row.names = F,col.names = F,quote = F)

write.table(unique(unmet_NPC_annot$SYMBOL),"DEA_out/intersections/unmet_genes_NPC.txt",row.names = F,col.names = F,quote = F)
```
184,176,1036,240
201,295,1058,900

2. Calcolare i Livelli di Metilazione Medi
Calcola i livelli di metilazione medi per ciascun gruppo:
```{r}
# Calcola la metilazione media per ogni gruppo
mean_methylation <- function(rep1, rep2) {
  merged <- merge(rep1, rep2, by = c("V1", "V2", "V3"), suffixes = c("_rep1", "_rep2"))
  merged <- merged %>%
    mutate(mean_meth = (V4_rep1 + V4_rep2) / 2)
  return(merged)
}

neurons_mean <- mean_methylation(neurons_rep1, neurons_rep2)
npcs_mean <- mean_methylation(npcs_rep1, npcs_rep2)

```

3. Identificare i Siti CpG Ipo e Ipermetilati
Determina i siti CpG ipo e ipermetilati in base a una soglia. Per esempio, possiamo considerare ipo-metilati i siti con metilazione media inferiore al 20% e ipermetilati quelli con metilazione media superiore all'80%.
```{r}
# Definisci le soglie
hypo_threshold <- 0.2
hyper_threshold <- 0.8

# Trova i siti ipo e ipermetilati per i Neuroni
neurons_hypo <- neurons_mean %>% filter(mean_meth < hypo_threshold)
neurons_hyper <- neurons_mean %>% filter(mean_meth > hyper_threshold)

# Trova i siti ipo e ipermetilati per i NPCs
npcs_hypo <- npcs_mean %>% filter(mean_meth < hypo_threshold)
npcs_hyper <- npcs_mean %>% filter(mean_meth > hyper_threshold)

# Salva i risultati
write.table(neurons_hypo, "neurons_hypo_methylated_CpG.txt", row.names = FALSE, quote = FALSE, sep = "\t")
write.table(neurons_hyper, "neurons_hyper_methylated_CpG.txt", row.names = FALSE, quote = FALSE, sep = "\t")
write.table(npcs_hypo, "npcs_hypo_methylated_CpG.txt", row.names = FALSE, quote = FALSE, sep = "\t")
write.table(npcs_hyper, "npcs_hyper_methylated_CpG.txt", row.names = FALSE, quote = FALSE, sep = "\t")

```

